【裁判字號】    97,訴,352
【裁判日期】    970710
【裁判案由】    返還不當得利
【裁判全文】
臺灣高雄地方法院民事判決               97年度訴字第352號
原      告  台灣機械股份有限公司
法定代理人  洪復琴
訴訟代理人  甲○○
被      告  庚○○
                        11號.
            丙○○
            乙○○○
            丁○○
            戊○○
兼  上四人
共      同
訴訟代理人  己○○
上當事人間請求返還不當得利事件，經本院於民國97年6 月26日
言詞辯論終結，判決如下：
    主      文
被告庚○○應給付原告新臺幣伍拾參萬貳仟零壹拾壹元，及自民
國九十五年五月九日起至清償日止，按年息百分之五計算之利息
。
原告其餘之訴駁回。
訴訟費用由被告庚○○負擔。
    事實及理由
一、原告之法定代理人原為洪復琴，嗣於審理中變更為辛○○，
    嗣又變更為洪復琴，此有經濟部97年2 月25日函、97年5 月
    29日函各1 份為證（見本院卷第126 頁、第173 頁），茲辛
    ○○與洪復琴分別於民國97年3 月12日、97年6 月11日聲明
    承受訴訟（見本院卷第123 至125 頁、第170 至172 頁），
    均核無不合，應予准許。
二、按訴狀送達後，原告不得將原訴變更或追加他訴，但擴張或
    減縮應受判決事項之聲明者，不在此限，民事訴訟法第255
    條第1 項第3 款定有明文。本件原告起訴時，原係請求被告
    應連帶給付新臺幣（下同）592,403 元及自95年5 月9 日至
    清償日止，按年息5%計算之利息，嗣於本院97年6 月26日言
    詞辯論期日減縮請求金額為532,011 元及自95年5 月9 日至
    清償日止，按年息5%計算之利息，此有民事支付命令聲請狀
    、本院97年6 月26日言詞辯論筆錄各1 份附卷可稽（見本院
    卷第3 至7 頁、第178 頁），因屬擴張應受判決事項之聲明
    ，依上開之規定，自應准許之。
三、原告起訴主張：坐落於高雄市○○區○○段255 地號，面積
    264 平方公尺之土地（下稱系爭土地），原為原告所有，而
    於94年10月3 日移轉為國有。系爭土地於移轉國有前，遭被
    告庚○○與訴外人黃水源共同僱工在系爭土地上建築房屋與
    圍牆，充作里民活動中心及停車場使用，而共同無權占有系
    爭土地，致受有利益，且使原告受有損害，原告自得依民法
    第179 條不當得利之法律關係，請求庚○○與黃水源返還每
    月按申報地價5%計算之不當得利即8,631 元（計算式＝264
    平方公尺×申報地價7,846 元×5%÷12個月，元以下四捨五
    入），因庚○○與黃水源占有期間係自90年5 月起至94年9
    月共計53個月，則其2 人應返還之不當得利計457,443 元（
    計算式＝8,631 元×53個月）。惟黃水源已於88年間死亡，
    被告丙○○、乙○○○、丁○○、戊○○、己○○（下稱己
    ○○等5 人）均為黃水源之繼承人，自應繼承黃水源之上開
    債務而與庚○○負連帶給付之責。另原告因系爭土地遭占用
    作為里民活動中心及停車場使用，經高雄市政府稅捐稽徵處
    認不符土地稅法第19條免徵地價稅之規定，而自89年起每年
    補核課地價稅12,428元，迄至94年止，原告共計遭加徵地價
    稅74 ,568 元，亦係因庚○○與黃水源共同出資在系爭土地
    上興建里民活動中心與停車場使用所致，自應依民法第184
    條第1 項前段、第185 條之共同侵權行為法律關係連帶賠償
    原告，合計被告應給付原告532,011 元（計算式＝457,443
    元＋74,568元）等語。並求為判決：被告應連帶給付原告53
    2,011 元，及自95年5 月9 日起至清償日止，按年息5%計算
    之利息。
四、被告庚○○則以：系爭土地上之地上物均由其出資委由訴外
    人王國銘興建，並由其管理占有，而與黃水源無關。因其在
    系爭土地上興建之地上物係作為里活動中心及供里民停車使
    用，並非供其個人使用，自無不當得利可言。況且，系爭土
    地之使用分區為機關用地，土地形狀亦不規則，原告主張按
    申報地價5%計算不當得利，實屬過高。至於原告因其占有系
    爭土地而遭課徵地價稅，致受有74,568元損害部分，確應由
    其負賠償責任等語置辯。另被告己○○等5 人則均以：黃水
    源並未出資在系爭土地上興建地上物，亦未曾占有使用系爭
    土地，而其等5 人亦未曾占有使用系爭土地，原告請求其等
    5 人給付不當得利，並依侵權行為之法律關係請求賠償，均
    無理由等語置辯。並均求為判決：原告之訴駁回。
五、兩造不爭執事項（見本院卷第179頁反面至第180頁）：
  (一)系爭土地原為原告所有，而於94年10月3 日移轉為國有。
  (二)庚○○於76年間委人在系爭土地上興建地上物，供作里活動
    中心及里民停車使用迄今。
  (三)系爭土地自93年度起迄今之申報地價為每平方公尺7,846 元
    。
  (四)系爭土地因遭占用作為里民活動中心及停車場使用，經高雄
    市政府稅捐稽徵處認不符土地稅法第19條免徵地價稅之規定
    ，而自89年起每年補核課地價稅，迄至94年止，共計加徵地
    價稅74,568元。
  (五)系爭土地四周除南邊面臨銘傳路外，其餘均面臨巷道，附近
    商店不多，生活機能普通，交通便利。
六、本件兩造之爭點在於：(一)被告是否共同占用系爭土地？(二)被
    告是否因占有系爭土地而構成不當得利？如構成不當得利，
    其所應返還之不當得利數額若干？(三)被告就原告因系爭土地
    充作里民活動中心及停車場，致遭補徵地價稅而支出74,568
    元損失，是否應負侵權行為之損害賠償責任？茲分述本院得
    心證之理由如下：
  (一)被告是否共同占用系爭土地？
  1.經查：庚○○出資委託王國銘在系爭土地上興建建築物，並
    在系爭土地上設置圍籬而占有系爭土地，已據庚○○於本院
    自承稱：不爭執其確有占有系爭土地之事實，且系爭土地上
    之地上物係其出資委請王國銘所興建，里民活動中心前的大
    門磚造圍牆為其所設置的等語在卷（見本院卷第141 至142
    頁、第180 頁反面），核與證人王國銘證稱：20年前係庚○
    ○委託其在系爭土地上興建里民活動中心，報酬是庚○○給
    付的等語明確（見本院卷第154 頁反面）。而系爭土地與高
    雄市○○區○○段254 地號土地係由磚造圍牆及鐵絲網圍住
    ，形成一與外界有所隔絕之獨立空間，此經本院現場勘驗無
    誤，有勘驗筆錄1 份、勘驗照片12張附卷可證（見本院卷第
    154 頁、第158 至160 頁），並有本院84年度重訴字第305
    號卷第31頁所附之複丈成果圖1 份在卷可參，堪認庚○○在
    系爭土地上興建建築物並設置圍牆，而對系爭土地有事實上
    管理力。從而，原告主張庚○○占有系爭土第一節，信屬真
    實。
  2.庚○○雖曾辯稱：系爭土地及高雄市○○區○○段254 地號
    土地之大門磚造圍牆係其設置的，其餘三面鐵絲網圍牆則是
    海軍設的等語（見本院卷第155 頁）。然不論是系爭土地南
    方之磚造圍牆，抑或鐵絲網圍牆，其作用均在於使圍牆內之
    空間與外界有所區隔，以形成一獨立空間，庚○○自無僅設
    置一面圍牆之可能，其前揭所稱，已難採信。況且，庚○○
    於91年8 月14日警詢時係陳稱：里民活動中心與圍籬均是同
    一時間建造的等語；另於本院84年重訴字第305 號審理中則
    陳稱：圍牆是由里辦公室籌資興建的等語，此經本院核閱高
    雄市政府警察局鼓山分局警詢筆錄及本院84年度重訴字第30
    5 號卷無誤，以系爭土地上之鐵絲網圍牆係與建築物同一時
    間建造，且由前峰里籌資興建，自無可能是海軍事後架設，
    從而，庚○○前揭抗辯，即無可採。
  3.原告主張系爭土地上之建築物與圍牆，並非由庚○○獨立出
    資興建，而係庚○○與黃水源共同出資興建，據以主張系爭
    土地自90年5 月起至94年9 月止，係由被告共同占有等語，
    並以臺灣高雄地方法院檢察署（下稱高雄地檢署）84年度偵
    字第21728 號不起訴處分書1 份為證（見本院卷第9 至10頁
    ）。然己○○等5 人否認黃水源有出資在系爭土地上興建地
    上物，亦否認黃水源有占有系爭土地之事實，因庚○○已表
    示：系爭土地上之建築物與圍牆，與黃水源無涉，是其出資
    在系爭土地上興建，事後再向鄰長、里民募款等語（見本院
    卷第141 至第142 頁），證人王國銘並稱稱：其係受庚○○
    委託興建里民活動中心，並未與黃水源接觸等語明確（見本
    院卷第154 頁反面），因王國銘係受庚○○之委託在系爭土
    地上興建建築物，而與黃水源無涉，縱使黃水源曾因庚○○
    向其募款而給予金錢援助，惟給予金錢援助之原因甚多，可
    能係基於贈與、合夥或其他原因，尚難僅憑庚○○曾向黃水
    源募款一事，遽認黃水源曾與庚○○共同出資興建，而共同
    取得系爭土地上之建築物之所有權。從而，原告主張黃水源
    因共同出資興建而占有系爭土地一節，尚無可採。則其據以
    主張己○○等5 人因繼承而占有系爭土地一節，亦無可信。
  (二)被告是否因占有系爭土地而構成不當得利？如構成不當得利
    ，其所應返還之不當得利數額若干？
  1.按無法律上原因而受利益，致他人受損害者，應返還其利益
    。雖有法律上原因，而其後已不存在者，亦同，此為民法第
    179 條明文規定。因無權占有使用他人之物，係侵害他人所
    有權之利益歸屬，當然致他人受損害，而無權占有人所受之
    利益，即為占有使用之本身，僅依其性質不能將使用物之利
    益本身，原物返還，而應依民法第181 條但書之規定，償還
    其價額。最高法院61年臺上字第1695號判例因而認「請求返
    還不當得利‧‧‧受有損害為其要件，故其得請求返還之範
    圍，應以對方所受之利益為度，非以請求人所受損害若干為
    準，無權占有他人土地，可能獲得相當於租金之利益為社會
    通常之觀念」，是土地遭他人無權占有，無論占有人占有之
    原因與用途為何，以及所有權人是否有使用或利用之計畫，
    因占有人均因占有本身而受有利益，而不影響其構成不當得
    利之事實，僅其所負返還不當得利之範圍，應以相當於租金
    之利益計算之。
  2.經查：庚○○在原告所有之系爭土地上設置圍牆及興建里民
    活動中心，而占有系爭土地，已如前述，而庚○○占有系爭
    土地，並無正當權源，亦為庚○○所不爭執（見本院卷第17
    8 頁反面），則參照前揭說明，庚○○無權占有屬於原告所
    有之系爭土地，自受有占有使用系爭土地之利益，而構成不
    當得利，應返還以相當於租金計算之利益。庚○○雖以其占
    有系爭土地，固非適法，但其占有系爭土地係供里民使用，
    並非圖謀其個人私利為由，辯稱其無不當得利等語（見本院
    卷第178 頁反面、第180 頁反面），然無權占有他人土地所
    受之利益，乃占有使用土地本身，與無權占有人如何使用土
    地無涉，庚○○以其占有系爭土地乃用以提供里民使用為由
    ，辯稱未受有利益，自無可採。況且，庚○○經由占有系爭
    土地，提供其所屬里民使用，以爭取里民之認同與好感，乃
    其占有使用系爭土地所衍生之利益，其辯稱未因占有系爭土
    地而得利，亦非事實。從而，原告依不當得利之法律關係，
    請求庚○○返還占有系爭土地所受相當於租金之利益，即屬
    有據。至於己○○等5 人並未占有系爭土地，業已認明如前
    ，則原告依民法第179 條不當得利之法律關係，請求己○○
    等5 人返還占有系爭土地所受相當於租金之利益，即屬無憑
    。
  3.次查：系爭土地面積為264 平方公尺，除南邊面臨銘傳路外
    ，其餘均面臨巷道，附近商店不多，生活機能普通，交通便
    利，已如前述，並有土地登記謄本、勘驗筆錄、土地複丈成
    果圖各1 份在卷可證（見本院卷第14頁、第153 至156 頁、
    第162 頁），本院審酌上情，認原告主張以申報地價5%計算
    庚○○占有系爭土地所受之不當得利即每月8,631 元（計算
    式＝264 平方公尺×申報地價7,846 元×5%÷12個月，元以
    下四捨五入），尚屬合理。因庚○○自90年5 月起至94年9
    月止，無權占有系爭土地之期間共計53個月，則庚○○所受
    相當於租金之不當得利共457,443 元（計算式＝8,631 元×
    53個月）。
  4.庚○○雖以系爭土地之使用分區為機關用地，用途受限，且
    土地形狀並不規則，以申報地價5%計算其所受之不當得利，
    實屬過高等語置辯。惟查，系爭土地雖非方正，但因面積甚
    大，庚○○在系爭土地上興建里民活動中心後，尚剩餘甚多
    空間，可供劃設停車格供停車使用，此觀土地複丈成果圖與
    勘驗照片即屬自明（見本院卷第162 頁、第158 至160 頁）
    ，足認系爭土地之形狀，並未造成使用上之困難，故庚○○
    以系爭土地形狀並非方正為由，抗辯以申報地價5%計算相當
    於租金之利益，係屬過高，尚無可採。又高雄市政府確曾將
    系爭土地由第三住宅區變更機關用地，並於86年9 月22日公
    告發佈實施，而系爭土地於97年3 月28日之土地使用分區仍
    為機關用地，固據庚○○提出高雄市政府86年9 月25日函、
    高雄市都市計畫委員會84年11月3 日第184 次會議紀錄、土
    地使用分區證明書各1 份為據（見本院卷第97至100 頁、第
    145 頁）。惟高雄市政府民政局於94年1 月27日曾發函通知
    高雄市政府都市發展局將系爭土地變更回復原來之使用分區
    ，有高雄市政府民政局94年1 月27日函1 份在可證（見本院
    卷第138 頁），而原告提出系爭土地於94年10月5 日列印之
    土地登記謄本（見本院卷第14頁），使用分區欄之記載為空
    白，並未註記係機關用地，故原告主張系爭土地曾於94年間
    回復原來之使用分區一節，尚非全然不可信。又系爭土地係
    經庚○○占用後，始透過高雄市鼓山區公所請求高雄市政府
    將系爭土地變更為機關用地，此有高雄市鼓山區公所84年12
    月8 日函及85年2 月15日函各1 份附卷可佐（見本院卷第94
    至96頁），詎高雄市政府都市計畫委員會全然未考量系爭土
    地之徵收事宜之前，即逕自同意將系爭土地由第三住宅區變
    更為機關用地，高雄市政府透過都市○○○○○段，片面限
    制土地所有權人使用土地之權限，卻未給予任何補償，其所
    為都市計畫變更是否合法、正當，即非無疑。從而，為免行
    政機關之不當處分，造成人民財產權之過份限制，本院審酌
    庚○○占有系爭土地所受相當於租金之利益，自不應考量系
    爭土地之使用分區為機關用地，以免無辜之原告因高雄市政
    府前揭之不當處分，再次蒙受財產上之不利益，致有違憲法
    保護私有財產制度之客觀價值秩序。是以，庚○○以系爭土
    地之使用分區為機關用地，其用途受限，以申報地價5% 計
    算其所受利益，顯然過高，要無可採。
  (三)被告就原告因系爭土地充作里民活動中心及停車場，致遭補
    徵地價稅而支出74,568元損失，是否應負侵權行為之損害賠
    償責任？
  1.按因故意或過失，不法侵害他人之權利者，負損害賠償責任
    。又負損害賠償責任者，除法律另有規定或契約另有訂定外
    ，應回復他方損害發生前之原狀；前1 項情形，債權人得請
    求支付回復原狀所必要之費用，以代回復原狀，民法第184
    條第1 項前段、第213 條第1 、3 項分別定有明文。
  2.經查：系爭土地因遭庚○○占用供作里民活動中心及停車場
    使用，而經高雄市政府稅捐稽徵處認不符土地稅法第19條免
    徵地價稅之規定，並自89年起每年補核課地價稅，迄至94年
    止，共計對原告課徵74,568元之地價稅，此為兩造所不爭執
    （見本院卷第179 頁反面至第180 頁），並有地價稅繳款書
    6 份，以及高雄市稅捐稽徵處鼓山分處94年11月28日函、高
    雄市稅捐稽徵處前鎮分處97年3 月19日函各1 份在卷可參（
    見第15至21頁、本院卷第33頁），是以原告遭課徵地價稅所
    受之財產損失，乃因庚○○無權占有系爭土地所致，依上開
    說明，庚○○自應對原告所受課徵地價稅損失，負侵權行為
    損害賠償責任，以回復系爭土地未遭庚○○占有前之應有狀
    態。故原告請求庚○○賠償因補徵地價稅而支出74,568 元
    損失，亦屬有據。至於己○○等5 人並未占有系爭土地，已
    如前述，原告復未舉證己○○等5 人有何其他加害行為，以
    致其遭受課徵地價稅之損失，從而，原告請求己○○等5人
    應與庚○○連帶賠償其所支出之地價稅74,568元，難認有據
    。
七、綜上所述，原告依民法第179 條不當得利及民法第184 條第
    1 項前段之侵權行為法律關係，請求被告庚○○給付532,01
    1 元（計算式＝457,443 元＋74,568元），及自95年5 月9
    日起至清償日止，按年息5%計算之利息，為有理由，應予准
    許。其逾此部分之請求，則無理由，應予駁回。
八、據上論結，本件原告之訴為一部有理由，一部無理由，依民
    事訴訟法第79條、第85條第1 項但書，判決如主文。
中    華    民    國    97    年    7     月    10    日
                  民事第四庭  法  官  高增泓
上為正本係照原本作成。
如不服本判決，應於送達後20日內，向本院提出上訴狀並表明上
訴理由，如於本判決宣示後送達前提起上訴者，應於判決送達後
10日內補提上訴理由書（須附繕本）。
中    華    民    國    97    年    7     月    10    日
                              書記官  王芷鈴


司法院資訊處製作；財團法人民間司法改革基金會備份。
